【裁判字號】    97,重訴,401
【裁判日期】    970912
【裁判案由】    損害賠償等
【裁判全文】
臺灣臺北地方法院民事判決             97年度重訴字第401號
原      告  丙○○
            甲  ○
共      同
訴訟代理人  王依齡律師
            范世琦律師
被      告  戊○○
            丁○○○
共      同
訴訟代理人  劉姿吟律師
            陳佳妤律師
            乙○○
上列當事人間請求損害賠償事件，本院於民國97年8 月25日言詞
辯論終結，判決如下：
    主      文
被告應給付原告甲○、丙○○各新臺幣佰肆拾貳萬伍仟元，及
均自民國九十七年四月十二日起至清償日止，按週年利率百分之
五計算之利息。
原告其餘之訴駁回。
訴訟費用由被告負擔。
本判決原告勝訴部分各以新臺幣壹佰壹拾肆萬貳仟元供擔保後，
得假執行；但被告得以新臺幣佰肆拾貳萬伍仟元分別為原告甲
○、丙○○預供擔保，而免為假執行。
其餘假執行之聲請駁回。
    事實及理由
一、原告主張：緣中華航空股份有限公司（下稱華航）CI611 自
    臺北中正機場飛往香港之班機，於民國91年5 月25日下午3
    時40分許，在澎湖上空發生墜海事故（下稱本事故），伊等
    為罹難者即該航班座艙長盛俐國之配偶及獨子，被告2 人為
    盛俐國之父母。華航就本事故已允諾提供罹難家屬「特別慰
    助賠償金」（下稱賠償金）作為賠償，原告甲○曾於93年2
    月20日間以存證信函請求華航如數給付，因兩造間就如何善
    後尚有歧異，華航乃於93年3 月11日函覆迨家屬共同簽立書
    據後始能發給，並敘明申領賠償金之程序並無止期限制等詞
    ，適伊等辦理移居美國及赴美就醫事宜，未再與華航洽商。
    詎被告明知兩造尚未就賠償金如何分配取得共識，亦未授權
    被告與華航辦理賠償金協商事宜，更未放棄任何對華航賠償
    請求之權利，未受委任，並無義務，為領取上開賠償金，竟
    出具不實保證，於94年11月2 日私自與華航簽訂和解免責書
    ，領取共計新臺幣（下同）1370萬元之賠償金。迨95年12月
    間伊等因擬續行與華航間關於賠償金之申請，去電華航詢問
    後續程序時，始悉上情，華航並因此拒絕伊等賠償金之申請
    。嗣伊對被告提出刑事侵占告訴，被告於偵查庭表示願返還
    半數賠償金各342 萬5000元予伊等，惟被告於接獲檢察官不
    起訴處分書後，仍拒絕給付，爰依無因管理及侵權行為法律
    關係，請求被告如數給付等語。併聲明：(一)被告應連帶分別
    給付原告342 萬5000元，及自本起訴狀繕本送達翌日起至清
    償日止按年息百分之五計算之利息。(二)願供擔保准予宣告假
    執行。
二、被告則以：本事故發生後，原告即遠走美國，完全斷絕與伊
    等聯繫。伊等乃與其他罹難者家屬共同在美國委請律師對華
    航及飛機製造商波音公司提出集體訴訟，並嘗試與原告甲○
    聯繫，欲原告甲○協同參與訴訟爭取應得權利，惟原告甲○
    屢次拒絕，更表示不欲受到打擾，亦不願改變心意參加訴訟
    ，嗣大部分參與訴訟之罹難者家屬陸續與華航簽署和解免責
    書，伊等乃按集體訴訟之進度，在律師協助下，於94年11月
    2 日與華航簽署和解免責書，伊等既為罹難者盛俐國之父母
    ，本得依法向華航請求損害賠償，故伊等與華航簽署上開和
    解免責書自屬合法；況和解免責書上已載明原告2 人為「未
    和解之人」，原告2 人顯非和解契約當事人，伊等既係為處
    理自己之事務，合法行使自己之權利，亦無為原告2 人管理
    事務之意思；又原告甲○於91年5 月27日、同年月30日向華
    航領取慰問金10萬元及喪葬補助費40萬元，復於91年6 月1
    日領取華航為罹難者盛俐國投保之保險金550 萬元，繼於91
    年6 月12日收受華航職福會喪葬補助1 萬元，再於91年8 月
    15日領取華航發給之職災死亡補償及喪葬費427 萬1726元，
    共領取1217萬1726元，原告因罹難者盛俐國死亡所受損害既
    已填補，亦應予抵充等語置辯。併聲明：(一)原告之訴及假執
    行之聲請均駁回；(二)如受不利判決，願供擔保請准宣告免假
    執行。
三、兩造不爭執事實：
  (一)華航CI611 班機於91年5 月25日自臺北飛往香港，於下午3
    時40分許，在澎湖上空墜海，原告係罹難者座艙長盛俐國之
    配偶及獨子，被告係盛俐國之父母，此有戶籍謄本影本為證
    （見本院卷第7 頁、第49頁）。
  (二)被告於94年11月2 日與華航簽訂和解免責書，華航同意給付
    損害賠償1370萬元（含加發之喪葬補助費20萬元），連同已
    支付慰問金10萬，及喪葬補助費40萬，合計1420萬元，作為
    損害賠償總額，被告實領金額為1370萬元，其餘是原告領取
    ，被告則同意拋棄其他權利，並永久解除對華航等相關人對
    本事故之一切責任，此有和解免責書影本1 紙、收據4 紙可
    稽（見本院卷第32至34、56至57頁）。
  (三)原告2 人於96年4 月26日請求被告2 人返還自華航受領之半
    數賠償金，經調解不成立，亦有調解不成立證明書為憑（見
    本院卷第17頁）。
四、原告主張被告未受委任，並無義務，故意侵害其權利與華航
    簽訂和解免責書，並領取全額賠償金，爰依侵權行為、無因
    管理法律關係訴請被告給付半數賠償金等情，為被告所否認
    ，並以前揭情詞置辯，故本件之主要爭點厥為：(一)被告應否
    負侵權行為損害賠償責任？(二)被告與訴外人華航公司簽訂和
    解免責書並領取賠償金，是否有無因管理之適用？(三)原告得
    請求之金額若干？
五、法院之判斷：
  (一)被告應否負侵權行為損害賠償責任？
    侵權行為所發生之損害賠償請求權，以有故意或過失不法侵
    害他人權利為成立要件，若其行為並無故意或過失，即無賠
    償可言。原告主張：被告於和解免責書故意出具不實保證，
    不法侵害原告之權利云云，為被告所否認，辯稱：伊係以自
    己名義與華航簽訂和解免責書，並未為不實保證等語，併有
    和解免責書為證（見本院卷第14頁），上開免責和解書既係
    原告本於賠償請求權人地位與華航簽訂，並未隱匿原告2 人
    同係有請求權人之事實，已難謂被告有何故意過失或悖於善
    良風俗方法加損害於他人；又被告簽署和解免責書並向華航
    領取賠償金，核屬民法第172 條之無因管理行為（理由詳如
    後述），阻卻違法性，是原告主張被告應負共同侵權責任云
    云，並無足取。
  (二)被告與訴外人華航簽訂和解免責書並領取賠償金，是否有無
    因管理之適用？
  1.按未受委任，並無義務，而為他人管理事務者，其管理應依
    本人明示或可得推知之意思，以有利於本人之方法為之，民
    法第172條定有明文。又無因管理固須有為他人管理之意思
    ，惟為他人之意思與為自己之意思不妨併存，故為圖自己之
    利益，若同時具有為他人利益之意思，仍不妨成立無因管理
    （最高法院86年度台上字第1820號判決意旨參照）。原告主
    張被告與華航簽訂和解免責書，並領取全額賠償金，具有為
    原告管理事務意思等語，則為被告所否認，辯稱：係為處理
    自己事務而與華航簽訂和解免責書並領取賠償金，並無為原
    告管理意思云云。
  2.查：罹難者盛俐國於上開時間擔任上開華航班機座艙長發生
    空難，華航公司為該班機之所有人，依本事故發生時民用航
    空法第67條規定：「航空器失事致人死傷，或毀損動產不動
    產時，不論故意或過失，航空器所有人應負損害賠償責任。
    其因不可抗力所生之損害，亦應負責。自航空器上落下或投
    下物品，致生損害時亦同」，除非能證明該造成損害之原因
    事故為不可抗力或因旅客之過失所致者，不問航空器所有人
    有無故意過失，皆應負損害賠償責任，是本事故發生應構成
    侵權行為，華航應負損害賠償責任。又兩造為被害人盛俐國
    之父母、子女及配偶，依民法第194 條規定：「不法侵害他
    人致死者，被害人之父、母、子、女及配偶，雖非財產上之
    損害，亦得請求賠償相當之金額」，自均得對華航請求上開
    非財產上損害賠償。華航因本事故與罹難者家屬和解，亦提
    出特別慰助賠償金，有請求權者，係依民法，包括父母、子
    女、配偶及受撫養等有權益受到侵害者（見本院卷第226 頁
    ），足見華航發放罹難者家屬特別慰助金，核其性質，應係
    民法第194 條之慰撫金。依被告與華航簽訂之和解免責書第
    4 點載明：「立和解書人保證罹難組員除後列之人及盛俐國
    之配偶甲○及子丙○○（以下簡稱未和解之人）外，別無其
    他因前揭組員死亡依法可得請求之人，…日後若有第三人（
    含未和解之人）向華航主張權利或為請求，致立和解書人違
    反本條保證時，不論基於何種事由，概由立和解書人處理，
    與華航或被解除責任人無涉…」等詞（見本院卷第14頁），
    被告2 人並出具賠償金分配同意書，同意華航將前項賠償金
    總額，扣除前已支付之慰問金10萬元、喪葬補付費40萬元外
    之1370萬元，平均給付被告2 人各685 萬元（見本院卷第
    149 頁），被告2 人為領取上開賠償金，既已向華航保證包
    括原告在內第三人不得再向華航主張權利或為請求，足徵被
    告領取上開賠償金，雖係為自己利益，仍同時有為原告2 人
    管理之意；又證人即華航承辦職員己○○證稱：「原告2 人
    在美國，不願受到打擾，被告則表達希望和解之意，為了避
    免日後困擾，故在免責和解書上特別註明，日後由家屬自行
    解決」、「（問：華航所交付金額1370萬元，有無包含要給
    原告之賠償？）對華航來說，這筆賠償金是給全體請求權人
    」、「如果日後被害人的配偶、子女對賠償金有爭執，被告
    會負責與他們解決，與華航無關」、「賠償最高總額是一體
    適用，…和解前提是全體請求權人都要同意，如果不能同意
    ，出面簽和解書的人要負責處理內部分配事宜，如果全體請
    求權人未能達成和解或出面之家屬不願負責與其他家屬內部
    間請求事宜，華航就不會與家屬簽訂和解書」（見本院卷第
    116 頁反面至第117 頁），核與證人即華航委任處理賠償金
    之律師邵達愷到庭證述：「華航理解是被告2 人代表全體請
    求權人，領取系爭賠償金，至於請求權人內部如何分配、是
    否分配，華航不過問」、「洽談和解時，華航立場很清楚，
    就是要全體請求權人都參與，被告2 人律師轉知美國律師曾
    詢問原告益見，原告稱不要再煩他們，被告律師及美國律師
    解讀，原告放棄主張權利，我雖然有疑慮，但被告急於和解
    ，取得賠償金，故我在和解書第4 項家載文字，用意為將來
    有其他請求權人請求時，他們要自行解決」（見本院卷第
    165 頁反面），大抵相符，足見被告若未與華航和解並領取
    賠償金，依華航上開函覆原告甲○內容，雖無止期限制，但
    亦不能計息，故延宕領取賠償金，自有礙於兩造等全體有請
    求權人利益；佐以被告於另案刑事偵查中辯稱：「未將上開
    金額分給告訴人2 人（指原告），係因聯絡不到他們，告訴
    人甲○在盛俐國過世後就出國」等語，有臺灣板橋地方法院
    檢察署檢察官96年度偵字第17576 號不起訴處分書可稽（見
    本院卷第36頁反面），被告於前開刑事偵查答辯狀亦記載：
    「…告訴人（指原告）前來與渠等談華航賠償事宜，被告丁
    ○○○即告知系爭受領金錢都存放著，並未動用，至於如何
    分配及分配金額比例，除涉及扶養費、慰撫金、喪葬費等繁
    瑣計算外，更涉及稅賦問題，…故請告訴人與被告長子乙○
    ○協商處理方式」等詞（見本院卷第220 頁），益見被告向
    華航領取賠償金，確有將管理行為所生事實上之利益，歸屬
    於本人之意思至明。
  3.又被告曾委任美國律師事務所在美國對華航及飛機製造商波
    音公司提出集體訴訟，有委託代理及成功酬金協議在卷可憑
    （見本院卷第146 頁正面），而被告等人所委任之美國律師
    亦通知原告目前被告正與華航及波音洽談和解（見本院卷第
    91頁正面），被告雖辯稱：美國委任律師曾詢問原告參與訴
    訟意向，原告稱不要煩他們，被告律師及美國律師解讀，原
    告放棄主張權利，可推知渠等並未為原告等人管理事務之意
    思云云（見本院卷第186 頁），惟依原告甲○回覆之電子郵
    件所載內容，僅表達其不願加入訴訟、不願受到干擾之意思
    （見本院卷第92頁正面），並無記載拋棄賠償金權利之意，
    況行使權利非必提起訴訟，尚難僅以原告表達不願受律師干
    擾或參加訴訟之意，率謂原告放棄向華航求償之權利，故被
    告辯稱：其向華航領取上開賠償金並無為原告管理意思云云
    ，委無可採。被告就華航發放上述賠償金，既非不可兼有為
    自己及原告管理之意思而領取，是原告主張本件有無因管理
    之適用，自屬有據。
  (三)原告得請求之金額若干？
  1.按民法第540 條至第542 條關於委任之規定，於無因管理準
    用之，同法第173 條第2 項定有明文；又受任人因處理委任
    事務，所收取之金錢、物品及孳息，應交付於委任人。而數
    人負同一債務或有同一債權，而其給付可分者，除法律另有
    規定或契約另有訂定外，應各平均分擔或分受之。其給付本
    不可分而變為可分者，亦同。且數人負同一債務，明示對於
    債權人各負全部給付之責任者，為連帶債務，無明示時，連
    帶債務之成立，以法律有規定者為限，此觀民法第541 條第
    1 項、第271條、第272條規定亦明。
  2.本件被告向華航領取屬賠償金，雖係基於自己利益，併存有
    為原告管理之意思，核屬無因管理，業如前述，又兩造依民
    法第194 條規定及華航發放賠償金標準，均為賠償金請求權
    人，而賠償金既屬金錢債權，且為可分之債，除兩造另有約
    定外，應平均分受華航發放之賠償金1370萬元。是原告主張
    ：被告應給付原告2 人各342 萬5000元（計算式：00000000
    /4＝0000000） ，即屬有據。被告雖辯稱：原告已陸續向華
    航及保險公司領取慰問金10萬元、喪葬補助費40萬元、保險
    金550 萬元、職福會喪葬補助1 萬元、職災死亡補償及喪葬
    費427 萬1726元，共領取1217萬1726元，華航既得依法抵充
    ，自應予扣減云云。惟查：依和解免責書第1 點記載：「…
    除華航已依勞動基準法、勞工保險條例、員工工作規則、及
    勞動契約等，先行支付，或協助請求支付相關職災補償、勞
    工保險死亡給付、員工團體保險及空勤組員保險外，茲同意
    由華航給付損害賠償金1370萬元（含加發之喪葬補助費20萬
    元整），連同前已支付之慰問金10萬元整及喪葬補助費40萬
    元整，合計1420萬元整為損害賠償之總額。該項損害賠償係
    依照民法及有關法令之規定，包含但不限於有形、無形、身
    體上、精神上、財產上或非財產上所得請求之總額，立和解
    書人承認並接受上開總額為賠償之全部。…」（見本院卷第
    14頁），則華航依和解免責書所給付系爭賠償金，即不得再
    行抵充上述依法令契約所支付金錢，況本件原告係基於無因
    管理準用委任之法律關係請求被告給付所收取之金錢，華航
    是否主張抵充，要與被告應否返還無因管理所收取之金錢無
    涉，否則無異管理人終局享有處理本人事務所收取之利益，
    是被告上開辯解，亦無足採。
  3.又本件和解免責書第4 點記載：「…立和解書人保證亦未曾
    就自身應有之權利對第三人為拋棄、承諾、出讓或為其他任
    何處分，日後若有第三人（含未和解之人）向華航主張權利
    或為請求，致立和解書人違反本條保證時，不論基於何種事
    由，概由立和解書人處理」等詞，並未明示被告處理本人事
    務依委任關係交付賠償金予原告應負連帶責任，且原告並未
    舉證被告有何應負連帶責任之法律依據，則原告請求被告2
    人「連帶」給付所收取之金錢，即屬無據。
六、綜上所述，原告依無因管理之法律關係，請求被告給付原告
    甲○、盛慣銘各342 萬5000元，及均自起訴狀繕本送達翌日
    即97年4 月12日（起訴狀繕本於97年4 月1 日寄存送達被告
    ，依民事訴訟法第138 條第2 項規定，於97年4 月11日發生
    效力，見本院卷第46至47頁）起至清償日止，按年息百分之
    五計算之利息，為有理由，逾此範圍，即屬無據，應予駁回
    。本件原告勝訴部分，兩造均陳明願供擔保，分別聲請宣告
    假執行或免為假執行，本院經審核尚無不合，爰分別酌定相
    當擔保金額准許之。至原告敗訴部分，其假執行之聲請，已
    失所附麗，併予駁回。
七、本件為判決之基礎已臻明確，兩造其餘之攻擊或防禦方法及
    證據，經本院斟酌後，認為均不足以影響本判決之結果，亦
    與本案爭點無涉，自無逐一詳予論駁之必要，併此敘明。
八、據上論結：原告之訴為一部有理由、一部無理由，依民事訴
    訟法第79條、第85條第1 項前段、第390 條第2 項、第392
    條第2 項，判決如主文。
中    華    民    國    97    年    9     月    12    日
                  民事第五庭    法  官  胡宏文
以上正本係照原本作成
如對本判決上訴，須於判決送達後20日內向本院提出上訴狀
中    華    民    國    97    年    9     月    12    日
                                書記官  曾寶生


司法院資訊處製作；財團法人民間司法改革基金會備份。
